---
title: "**Teoría de Grafos  \n Una vista ilustrada**"
author: Msc. Dennier Agreda López 
date: "`r format(Sys.time(), '%d %B, %Y')`"
header-includes:
   - \usepackage{setspace}
output:
  pdf_document:
    fig_caption: true
    fig_height: 2
    fig_width: 2
    toc: true
    toc_depth: 3
    latex_engine: xelatex
    extra_dependencies: ["amsmath", "blkarray","caption","floatrow","fontspec"]
fontsize: 12pt
font-family: 'Helvetica'
---
\spacing{1.5}


```{r setup, include=FALSE}
knitr::opts_chunk$set(echo = F, eval = T, message = F, cache=F, comment = F, warning = F)
```

```{r library}
library(igraph)
library(knitr)
library(ggplot2)
library(RColorBrewer)
library(tinytex)
```

# 1. Introducción

El presente documento resume un conjunto de temáticas relacionadas a la *teoría de grafos*, la cual subyace dentro de la rama de matemática discreta y ciencias de la computación. Los temas desarrollados son estrictamente introductorias, sirven de referencia para estudios más profundos. No obstante, cubren en gran medida la mayoría de tópicos que se podrían tocar en un curso avanzado, sin la misma rigurosidad. 

Las partes que lo componen están enfocadas a los siguientes puntos, no necesariamente en un orden lógico:

* Descripción general de conceptos.
* Algoritmos más conocidos
* Aplicaciones de uso
\hfill\break

```{r fig1, fig.cap="\\label{fig:fig1}**Representación de un Grafo No Dirigido**", fig_align = "center"}

# Create data
par(mar=c(0,0,0,0))

data <- matrix(sample(0:1, 400, replace=TRUE, prob=c(0.7,0.3)), nrow=20)
network <- graph_from_adjacency_matrix(data , mode='undirected', diag=F )
plot(network, layout=layout.random)

```

<!-- ctrl+shift+c -->
# 2. Conceptos Iniciales

## Terminología Elemental

* Grafo: Es la representación simbólica de vértices o nodos unidos por arcos o también llamadas aristas, las cuales permiten representar relaciones binarias.\vspace{5mm} \hfill \break
Sea una pareja de conjuntos (V,E):
  - V (vértices) diferente de vacío.
  - E (aristas) es un conjunto de pares V.
* Orden: Se llama orden de un grafo $G$ al número total de nodos o vértices $|V|$.
* Tamaño: Se le denomina tamaño del grafo $G$ al total de aristas $|E|$. \vspace{5mm}\hfill \break

```{r fig2, fig.cap="\\label{fig:fig2}**Aristas y Vértices de un Grafo**"}
par(mar=c(0,0,0,0))

network <- graph_from_literal(A-B-C-D, E-A-E-A, D-C-A, D-A-D-C, B-E-E-B)

# plot it
plot(network)
```

\break
_De la Figura \ref{fig:fig2} se desprende que, las circunferencias representan los nodos mientras que cada línea que conecta dos vértices representa una arista._

* Grafo no Dirigido: Es aquel donde sus aristas son bidireccionales (no ordenadas), por lo cual relación con los vértices es simétrica, es decir se puede ir en sentido (u,v) así como (v,u) sin ningún inconveniente. La Figura \ref{fig:fig2}, es un ejemplo de grafo no dirigido.
  - V = {A,B,C,D,E} &rightarrow;  Cada elemento del conjunto se llama vértice y se representa por las circunferencias.
  - E = {(A,B),(A,C),(A,D),(A,E),(B,C),(B,E),(C,D)} &rightarrow; Pares no ordenados de vértices, dicho par no ordenado se le denomina como arista y está representada por una línea.
  
* Grafo Dirigido: Es aquel grafo en el cual las aristas (los arcos) tienen un sentido definido (ordenadas), por lo cual relación con los vértices no es simétrica, es decir no es lo mismo ir en sentido (u,v) que ir de (v,u). \vspace{5mm} \hfill \break
Tal como en el caso anterior, se representará un grafo, en este caso dirigido conformado por los siguientes elementos:
  - V = {A,B,C,D,E} &rightarrow; Cada elemento del conjunto se llama vértice y se representa por las circunferencias.
  - E = {(A,B),(B,A),(B,C),(B,D),(B,E),(C,B),(D,C),(E,A)} &rightarrow; Pares ordenados de vértices, cada par  ordenado se le denomina como arco y está representado por una flecha.


```{r fig3, fig.cap="\\label{fig:fig3}**Representación de un Grado Dirigido**"}
par(mar=c(0,0,0,0))
network <- graph_from_literal(A +-+ B +--+ C +- D+-B -+ E-+A)

# plot it
plot(network)
```

_En la figura \ref{fig:fig3} se presenta la misma idea que en el caso del grafo anterior, con la diferencia que cada flecha que conecta dos vértices representa un arco._

* Matriz de Adyacencia: Es una matriz cuadrada, es decir de tamaño $(nxn)$, asociada a un grafo de orden n, permite la represetación tabular de relaciones binarias.

Supongamos que tenemos un grafo: G(V,E), |V|=n, es decir V tiene n elementos.
Llamamos matriz de adyacencia de G a la matriz nxn, $A=\begin{pmatrix}a_{ij}\end{pmatrix}$, donde:
\begin{equation}
    a_{ij}=
    \begin{cases}
      1, & \text{si}\ (v_{i},v_{j}) \in E  \\
      0, & \text{si}\ (v_{i},v_{j}) \notin E
    \end{cases}
\end{equation}
  \vspace{5mm} \break
Su equivalente es:
\begin{equation}
    a_{ij}=
    \begin{cases}
      1, & \text{si}\ (v_{i},v_{j}) \text{ es una arista de G}  \\
      0, & \text{si}\ (v_{i},v_{j}) \text{ no es una arista de G}
    \end{cases}
\end{equation}

\begin{figure}
\centering
\caption{\textbf{Matriz de Adyacencia}}
$\begin{blockarray}{cccccc}
 & A & B & C & D & E\\
\begin{block}{c(ccccc)}
A & 0 & 1 & 1 & 1 & 1 \\
B & 1 & 0 & 1 & 0 & 1 \\
C & 1 & 1 & 0 & 1 & 0 \\
D & 1 & 0 & 1 & 0 & 0 \\
E & 1 & 1 & 0 & 0 & 0 \\
\end{block}
\end{blockarray}$
\label{fig4}
\end{figure}

La Figura \ref{fig4} muestra la matriz de adyacencia correspodiente, la cual representa al grafo no dirigido, mostrado en la Figura \ref{fig:fig2}. Estas matrices no necesariamente son simétricas como se ve en el caso, cuando veamos más adelante grafos dirigidos se pueden dar situaciones con matrices no simétricas.

* Grado: Se llama **grado** o **valencia**, de un vértice *v* al número de aristas incidentes en *v*. Asimismo, se desprende que, si existe un *v* con una arista búcle, contribuye con dos unidades al grado total del vértice. Por otro lado si un vértice tiene grado cero, se denomina como vértice aislado.
\vspace{5mm} \hfill \break
Notación:
  - $\Delta$$G$: Grado máximo de un grafo no dirigido.
  - $\delta$$G$: Grado mínimo de un grafo no dirigido.


*La Figura \ref{fig:fig5}, refleja los conceptos de aristas búcle y vértices aislados. Seguidamente se plantea la matriz de adyacencia correspondiente (Figura \ref{fig6}), sirve de ejemplo para poder determinar el grado un vértice así también el grado tanto máximo como mínimo de un grafo.*

```{r fig5, fig.cap="\\label{fig:fig5}**Definición de Grado de un Vértice**"}
par(mar=c(0,0,0,0))
network <- graph_from_literal(A-B, E-A,B-E, B-D, D-A,A-A, C, simplify = F)

# plot it
plot(network)
```


\begin{figure}
\centering
\caption{\textbf{Representación Matricial del Grafo}}
$\begin{blockarray}{cccccc}
\\
\begin{block}{c(ccccc)}
d(A) = 5 \boldsymbol{\Leftarrow} & 1 & 1 & 0 & 1 & 1 \\
d(B) = 3 \boldsymbol{\Leftarrow} & 1 & 0 & 0 & 1 & 1 \\
d(C) = 0 \boldsymbol{\Leftarrow} & 0 & 0 & 0 & 0 & 0 \\
d(D) = 2 \boldsymbol{\Leftarrow} & 1 & 1 & 0 & 0 & 0 \\
d(E) = 2 \boldsymbol{\Leftarrow} & 1 & 1 & 0 & 0 & 0 \\
\end{block}
\end{blockarray}$
\label{fig6}
\end{figure}

*De la Figura \ref{fig6} se resume que, $\Delta$$G = 5$ asociado al vértice A, asimismo el $\delta$$G = 0$, relacionado al vértice C.*


## Otros conceptos sofisticados

* Lema "Apretón de Manos": Se demuestra que es una prueba del doble conteo, esto porque, como cada arista tiene dos vértices extremos, es contada dos veces en las valencias de estos.
\vspace{5mm} \hfill \break
Sea G = (V,E), un grafo dirigido
\hfill \break
Se comprueba que:
  - La suma de los grados de los vértices de G coincide con el doble de número de de sus aristas, es decir: $$\sum_{v{\in}V}d(v)= 2\mid E\mid$$ 
  - El número de vértices de grado impar es par.

* Sucesión Gráfica: Una sucesión finita de enteros no negativos se dice que es una sucesión gráfica si es un grafo no dirigido simple que tenga por secuencia de grados la sucesión dada. 
\hfill \vspace{5mm} \break
Es un conjunto ordenado de elementos, donde cada uno ocupa una posición en la que se puede distinguir el primero, el segundo, el tercero, etc. Toda secuencia tiene una propiedad o ley de formación de sus elementos también llamado patrón. \hfill \break


```{r, fig.align='center', fig.height=4, fig.width=6}

par(mfrow=c(2,3), mar=c(2,2,2,2))
plot(graph_from_literal(A, B, C, D, E), layout=layout.circle, main  = "A")
plot(graph_from_literal(A-B,A-C,A-D,A-E, B, C, D, E), layout=layout.circle, main = "B", edge.color=rep("#D55E00",4))
plot(graph_from_literal(A-B,A-C,A-D,A-E, B-C,B-D, C, D, E), layout=layout.circle, main = "C", edge.color=c(rep("gray",4),rep("#D55E00",2)))
plot(graph_from_literal(A-B,A-C,A-D,A-E, B-C,B-D,C-E, D, E), layout=layout.circle, main = "D",edge.color=c(rep("gray",6),rep("#D55E00",1)))
plot(graph_from_literal(A-B,A-C,A-D,A-E, B-C,B-D,C-E, D, E), layout=layout.circle, main = "F", edge.color=rep("gray",7))
plot(graph_from_literal(A-B,A-C,A-D,A-E, B-C,B-D,C-E, D, E), layout=layout.circle, main = "F", edge.color=rep("#D55E00",7))
#knitr::kable(A ,  caption = "matrix A")
```

\hfill \break

```{r, fig.align='center', fig.height=4, fig.width=6}
library(igraph)
library(statnet)
library(RColorBrewer)
dum1<-rbind(c(1,2),c(1,3),c(1,4),c(1,5))
star_net<-network(dum1,directed=FALSE)
dum2<-rbind(c(1,2),c(2,3),c(3,4),c(4,5),c(5,1))
circle_net<-network(dum2,directed=FALSE)

par(mfrow=c(1,2), mar=c(4,4,.1,.1))
my_pal<-brewer.pal(5,"Set2")
gplot(star_net, usearrows=FALSE, displaylabels=FALSE, vertex.cex=2, vertex.col=my_pal[1], edge.lwd=0, edge.col="grey50", xlab="Star Graph")
gplot(circle_net,usearrows=FALSE, displaylabels=FALSE, vertex.cex=2, vertex.col=my_pal[3], edge.lwd=0, edge.col="grey50", xlab="Circle Graph")
```


```{r,fig.align='center', fig.height=4, fig.width=6}
# plot a random graph, different color for each component
# draw a bunch of trees, fix layout
igraph_options(plot.layout=layout_as_tree)
plot(make_tree(20, 2))
plot(make_tree(50, 3), vertex.size=3, vertex.label=NA)
tkplot(make_tree(50, 2, mode="undirected"), vertex.size=10,
vertex.color="green")
```

* Teorema de Havel-Hakimi:
* Grado en un grafo dirigido:

# 3. Accesibilidad de un Grafo

## Sobre caminos, cadenas y ciclos

* Camino:
* Cadena:
* Ciclo:

## Matriz de Acceso

## Algoritmos de Búsqueda

* BFS
* DFS


```{r pressure, fig.cap="\\label{testPlot}This caption has LaTeX with {\\small small text} and some {\\footnotesize footnote text and \\textbf{bold footnote}} and \\textit{italic} and $\\infty$"}
plot(1:10)
```


# 4. Algoritmos más conocidos

Nota: Estas notas de clases son publicadas por Dennier Agreda López. La versión online de éstas es libre para aquí, y bajo la licencia de [Creative Commons Attribution-NonCommercial-ShareAlike 4.0 International License](https://creativecommons.org/licenses/by-nc-sa/4.0/).

Si desea ponerse en contacto con el autor por favor escribir a su cuenta [LinkedIn](https://www.linkedin.com/in/dennieragreda/) o visitar su canal de [GitHub](https://github.com/Agredalopez), es bienvenida toda oportunidad de mejora.